【裁判字號】    99,台非,155
【裁判日期】    990603
【裁判案由】    違反槍砲彈藥刀械管制條例
【裁判全文】
最高法院刑事判決              九十九年度台非字第一五五號
上  訴  人  最高法院檢察署檢察總長
被      告  甲○○
上列上訴人因被告槍砲彈藥刀械管制條例案件，對於台灣高等法
院中華民國九十一年十月十五日第二審確定判決（九十一年度上
重更(二)字第四號，起訴案號：台灣板橋地方法院檢察署八十六年
度偵字第二一三二五、二一四三三號），認為違法，提起非常上
訴，本院判決如下：
    主  文
上訴駁回。
    理  由
非常上訴理由稱：「一、按判決不適用法則或適用不當者，為違
背法令，刑事訴訟法第三百七十八條定有明文。又按『依法應於
審判期日調查之證據未予調查，致適用法令違誤，而顯然於判決
有影響者，該項確定判決，即屬判決違背法令，應有刑事訴訟法
第四百四十七條第一項第一款規定之適用』，業據司法院釋字第
一八一號解釋在案。查上開解釋所稱『依法應於審判期日調查之
證據未予調查，致適用法令違誤，而顯然於判決有影響者』，係
指該項證據與原確定判決論罪科刑具有重要關係，依法應於審判
期日加以調查，但法院卻漏未加以調查，因而導致原確定判決所
適用之法令發生違誤，而顯然影響於判決之結果者而言，經查本
件原判決認定：同案被告陳達民於民國八十六年四月間，未經許
可，在台中港附近以新台幣三十萬元，向綽號「阿忠」之不詳姓
名之成年人購得德國SIGSAUER廠製九０手槍一支、子彈十一發，
因而無故持有（無故持有手槍部分，經原審以八十九年度上重更
(一)字第二二號判決判處有期徒刑二年六月確定）。八十六年十月
九日凌晨零時許，陳達民另行起意，意圖供自己犯罪之用，攜帶
上揭手槍一支，並裝填未經許可，無故持有可供軍用之子彈十一
顆，身著防彈背心，邀甲○○駕駛其二人共同竊得之白色自用小
客車，前往台北縣中和市○○路九十三巷四弄十二號之一找楊博
文談事情，甲○○並攜帶一把單刃短刀放於車上，二人到達後將
車輛暫停於同巷四弄路口，陳達民上樓找楊博文，約楊博文在樓
下見面，後即下樓與甲○○在車上等候楊博文。楊博文見陳達民
持有槍枝，乃以電話向台北縣警察局刑警隊小隊長林安順報告陳
達民涉嫌持有槍械，林安順即督率隊員許振發、李仁和共乘偵防
車到場盤查。三人到場後，將偵防車停堵於陳達民所駕白色自小
客車前，並下車持槍戒備，接近白色自小客車，由李仁和趨前出
示警察服務證，並由林安順表明警察身分，要求陳達民等車內人
員下車受檢。陳達民因持有槍彈，怕被查覺而拒不下車，並當場
起意對執行盤查職務之公務員之警察施行強暴，先行倒車再加速
往前衝撞偵防車，企圖逃離。許振發、李仁和、林安順見情形急
迫，許振發對空鳴槍，並開槍制止而擊中陳達民之腿部，李仁和
並開槍擊破該車左後車輪，陳達民駕駛之車輛因而失控擦撞路旁
停放車輛後，向右側翻覆側立。許振發、林安順及李仁和見車輛
翻覆，即趨近查看車內情況，許振發自左側探頭查看時，陳達民
竟進而萌生殺人之犯意，持前開九０手槍，自車內對許振發、林
安順、李仁和等人射擊，許振發頭部因眉心部位中彈當場倒地不
起，其所攜帶之手槍（槍號TVB2623 ）亦掉落於地，李仁和及林
安順則因及時閃避而李仁和未中彈，林安順右手前臂中彈，二人
隨即開槍還擊，其中李仁和並因林安順所開擊之子彈碰擊他處後
，而遭跳彈擊中左小腿及左大腿各一槍，而陳達民則遭射到右腿
，後陳達民因覺倘繼續在車內，定無法平安離去，遂以其所持之
前開手槍，朝該車後擋風玻璃射擊兩槍後，以腳踹開後擋風玻璃
逃竄離車。林安順及李仁和見陳達民離車，遂欲繼續追捕陳達民
，惟李仁和因發現自己腳已中彈，且出勤時領取之子彈十顆均已
發射完畢，故無法再開槍射擊，是僅林安順仍繼續開槍，並擊中
陳達民腹部二槍，然後因林安順之子彈亦已用盡，而陳達民仍未
遭制伏，林安順乃趨向陳達民與之搏鬥。陳達民見林安順趨前，
為求逃離，乃承前殺人之犯意，撿取自翻覆之車輛中掉出甲○○
所有之單刃短刀接續刺殺林安順，但仍為林安順壓制於翻覆側立
車頂之地，惟林安順因遭陳達民以單刃短刀刺殺，其攜帶之警槍
（槍號TVB2461 ）遂掉落於地。是時甲○○亦逃出車外，見陳達
民遭林安順壓制，一時驚慌，急欲逃離現場，適其逃出車外時，
手摸到林安順所掉落之前開警槍，為怕其指紋留在槍上，即意圖
為自己不法之所有，未經許可，無故撿拾現場已離原佩用持有人
林安順持有之警槍（槍號TVB2461 ），加以持有，並侵占入己後
，隨即持該槍經由台北縣中和市○○路九十三巷二弄，逃往同市
○○路○○路旁攔乘計程車離去。在甲○○離去前，陳達民則續
於該處與林安順扭打，於扭打中並順手撿拾許振發中彈倒地時掉
落一旁業已裝上可供軍用之子彈之警用手槍（槍號TVB2623 ），
接續前開之殺人犯意，朝林安順射擊，擊中林安順之左胸腹部、
右胸，射中右胸之子彈穿過胸壁，通過右肺下葉而出於右背部，
射中左胸腹部之子彈穿過腹壁，達空腸及腸系膜，向下向後在第
二腰椎左側造成骨折後，出於左背部臀上，林安順因上揭二處中
彈，造成胸腹腔大量出血休克，而無力再壓制陳達民，陳達民見
林安順已無繼續壓制，乃將林安順推開欲行離去，但該時支援之
員警唐傳男及陳世卿已到現場，而陳達民亦已受傷，遂遭前開到
場支援之員警逮捕，現場並扣得單刃短刀一把及德國SIGSAUER廠
製九０手槍一枝。林安順經警送醫急救無效，於同日上午五時五
十分宣告死亡。許振發、李仁和則因及時送醫救治，未致死亡等
情，因而撤銷第一審判決，改判論處被告甲○○無故持有手槍，
處有期徒刑伍年；同案被告陳達民殺人，累犯，處死刑，褫奪公
權終身，固非無見。二、惟查：原判決事實記載『林安順乃趨向
陳達民與之搏鬥，陳達民見林安順趨前，為求逃離，乃於與林安
順搏鬥之際……撿取自翻覆之車輛中掉出甲○○所有之單刃短刀
接續刺殺林安順……惟林安順因遭陳達民以單刃短刀刺殺，其攜
帶之警槍……遂掉落於地……是時甲○○亦逃出車外，見陳達民
遭林安順壓制』，足見陳達民與死者林安順扭打之際，陳達民手
持短刀並刺傷林安順，致林安順之警槍掉落於地，依常情陳達民
先前似居於優勢地位，嗣遭林安順壓制，則陳達民於扭打危急情
狀中，有無如原判決認定『……於扭打中並順手撿拾許振發中彈
倒地時掉落一旁之警用手槍……接續朝林安順射擊……』之可能
？饒有探求之餘地。況被告甲○○於警局初訊中已供稱：『當時
與警發生槍戰，是我擊斃刑事小隊長，也是我擊傷許振發』（見
八十六年度偵字二一三二五號偵查卷第十四頁背面），而證人即
藏匿甲○○之林正國於警訊中亦證稱：『他（甲○○）稱於八十
六年十月九日一時三十分許……於警方前來查緝時，他友人（即
陳達民）持槍向警方射擊，且與另一名警察於地面搏鬥時，他（
甲○○）即撿拾起警察掉落的手槍，射擊警察持該槍逃逸』、『
他（甲○○）猛烈射擊該警察身體，直至手中槍枝無子彈後，迅
速迅離』（見八十六年度偵字第二一四三三號偵查卷第四、五頁
），嗣於第一審審理中證稱：『李（指甲○○）住我家二、三天
以後，看報紙及電視……我有親自問他，他說那案子是他們做的
，他說他因此案無處可去才來住我家』，又稱『他說他從車子出
來迷糊中踢到槍，把槍拿起來一直射，射到沒子彈，他本來要把
槍丟掉，又怕留指紋，所以帶著槍坐計程車跑了……』（見一審
卷第八一頁）；堪認被告甲○○於陳達民與死者林安順扭打之際
，曾撿拾地上之警用手槍並加以射擊甚明，則本件死者林安順於
依法執行職務之際，因遭槍擊死亡，究係由陳達民所為，或係甲
○○所為，人命關天，為維公平正義，自有依相關人員之陳述及
卷內證據資料，深入調查，細心勾稽，以資審認之必要；詎原判
決僅以被告甲○○之自白與事實不符，及林正國非槍戰當時在場
之人，且前後證述不一，遽認死者林安順身上之槍傷非被告甲○
○所為，即有依法應於審判期日調查之證據未予調查之違誤。三
、又依內政部警政署刑事警察局製作之現場勘查報告及台北縣警
察局中和分局偵查報告所示，被害人林安順與警員許振發二人倒
臥處，依血跡判斷，二人顯有一段距離（見同上偵查卷第七０、
一九五、二０四、二二六頁），且依陳達民所述，當時伊被林安
順壓制在下，手上並持有匕首正與林安順搏鬥中，林安順亦受有
刀傷，斯時陳達民有無可能撿刀再摸槍，並進而擊斃林安順，已
不無可疑。又許振發之手槍（即TVB2623 ）案發當時落點為何？
該落點與陳達民被林安順壓制處之距離又如何？是否在陳達民舉
手可及之處，凡此均與何人可能撿拾地上手槍殺人之犯行攸關，
原審未深入調查，釐清真相，遽行判決，顯有調查職責未盡之違
誤。四、依台灣高等法院檢察署法醫中心（業於八十七年七月一
日裁撤，法務部法醫研究所於同日一併成立）鑑定結果：林安順
全身經檢查共有槍傷傷口七處……致命傷為胸腹二處槍傷所產生
之血胸及腹部出血。經解剖其屍體，於其右手前臂內側取出彈頭
一顆，及由被告腿部開刀取出之彈頭一顆均係由許振發手槍（槍
號TVB2623 ）所擊發；而林安順家屬自其衣服內發現彈頭一顆為
制式已擊發彈頭，亦屬槍號TVB2623 ，即許振發之配槍所射擊等
情，有台灣高等法院檢察署法醫中心（86）高檢醫檢字第0839號
鑑定書、刑事警察局八十六年十月二十四日刑鑑字70620 號鑑驗
通知書、八十七年三月九日刑鑑字第13773 號鑑驗通知書、台北
縣政府警察局九十一年六月二十七日警刑字第0910119811號函附
卷可稽（見相字第一一九四號卷第一六、一七頁、前揭偵卷第一
七九頁、一審卷(一)第二八七頁、更(二)審卷(一)第三一八、三一九頁
），俱見林安順之死亡，係經人持許振發掉落於地之配槍射殺所
致。而同案被告陳達民主張右腿中彈後取出子彈乙顆，該顆子彈
係由許振發持用之手槍所擊中，則該處槍傷究係於陳達民倒車時
，由許振發開槍擊中，抑或於陳達民與林安順扭打時被擊中？如
係在陳達民倒車時為許振發所擊中，何以其受傷部位會在右大腿
？（蓋陳達民在駕駛座上開車，子彈由外射入、右腿中彈之機會
甚小），如係在二人扭打中陳達民撿拾地上手槍射殺林安順，則
何以會擊中陳達民自己之右腿？又陳達民該處槍傷是否可能係擊
中左腿後再貫穿右腿所致？凡此均攸關何人曾撿拾地上許振發掉
落之手槍擊斃林安順之認定。實情究何？亦待研求，原審未深入
調查，遽行判決，顯有應於審判期日應調查之證據而未予調查之
違誤。五、陳達民於第一審審理中供稱：『我從車內爬出時，感
覺我右腳已中彈，會麻麻的、酸痛之感覺，……我們在車頂旁的
空地扭打，……後來我左腿又中彈了，因後面有人在開槍，……
我腿中彈後「林」就沒有壓制我了』、『所以我左腿中二彈……
』（見一審卷第一二四頁起），如屬無訛，陳達民當時左、右腿
均曾中彈，且依法醫研究所函覆第三點所載『如有所考慮，應了
解兇嫌大腿之槍傷方向及出入口資料始能研判』（見原審卷第六
頁），則陳達民腿傷共有幾處，其槍傷方向及出入口為何？陳達
民前開供述是否實在？原審未詳加究明並再送請鑑定以釐清真相
，顯有應於審判期日調查之證據而未予調查之違誤。六、又甲○
○辯稱：伊係怕留指紋才將林安順配槍帶走等詞。然甲○○在與
陳達民所竊得之前開自小客車內已留有指紋（車內右邊座位背後
置物袋內之中華電信用戶費用收據上指紋一枚，經鑑驗與甲○○
左拇指指紋相符，有內政部警政署刑事警察局八十六年十月十六
日（86）刑紋字第30406 號函附於一審卷(一)第二二０至二二二頁
足憑），陳達民亦因負有槍傷無法逃逸，甲○○實無可能僅將林
安順配槍帶走即可隱匿身分，其上開陳述要無可採，詎原審事實
欄竟認定案發當時甲○○亦逃出車外，見陳達民遭林安順壓制，
一時驚慌，急欲逃離現場，適其逃出車外時，手摸到林安順所掉
落之前開警槍，為怕其指紋留在槍上，即意圖為自己不法之所有
，未經許可無故撿拾現場已離原佩用持有人林安順持有之警槍（
槍號TVB2461 ），加以持有，並侵占入己後，隨即持該槍經由台
北縣中和市○○路九十三巷二弄，逃往同市○○路○○路旁攔乘
計程車離去等情，其認事採證顯與常情有違，難謂無違背法令情
形。七、本件參酌證人李仁和於警詢、偵訊及審理中歷次證稱：
歹徒拒不開門受檢，而倒車加速要逃逸，因此同事許振發就對空
鳴槍警告等語（見前揭偵卷第二一頁背面、第二六八頁背面、更
(二)審卷(一)第一九七頁）等詞；顯見許振發當時僅對空鳴槍，並未
朝陳達民所駕車輛射擊，陳達民該處槍傷應非係於倒車時為許振
發擊中。而若果陳達民係與林安順扭打中，撿拾地上許振發所遺
槍枝射殺林安順，當無亦持槍射擊自己左腿之理。且由許振發中
槍倒地位置，對照李仁和指訴（見第二一三二五號偵卷第二六八
頁背面、更(二)審卷(一)第一九七頁）及陳達民供述（見前揭偵卷第
一五四、二五四頁、第二六一頁背面、一審卷(二)第二九九頁），
佐以卷附台北縣中和市○○路警匪槍戰案現場勘查報告，益徵陳
達民遭林安順壓制在地之地點，係在靠後視鏡之右側車門處，距
許振發倒地之車尾位置尚有一段距離，要無可能於扭打之際，尚
能撿拾許振發所掉落之警用配槍。稽以被告甲○○於警詢時業已
供承：當時與警發生槍戰，係伊擊斃刑事小隊長林安順等語（見
前揭偵卷第一四頁背面）。而證人即藏匿甲○○之林正國於警詢
、偵訊均證稱：甲○○曾告以當日陳達民與另一名警察搏鬥時，
其即撿拾警察掉落之手槍，朝渠等二人開槍射擊，開幾槍記不得
，開槍後就持槍逃跑，到路口叫計程車離開。甲○○提及其猛烈
射擊該警察身體，直至手槍無子彈後迅速逃離（見第二一四三三
號偵卷第四、五頁、第十頁背面）；於第一審復為相同之證詞（
見一審卷(二)第八一頁）。核與李仁和所證：伊倒在地上，有看到
一個人（甲○○）從車後繞往二弄方向逃跑，伊想阻止但沒有力
氣，他經過後，伊還有聽到槍聲；伊躺在地上時，看見有人從車
子爬出，……，陸續有聽到槍聲，看到有人從伊前面過，回頭開
了一、二槍就跑掉等語（見第二一三二五號偵卷第二七０頁、一
審卷(一)第一二五頁背面），暨證人宋明家於偵查中證稱：伊曾聽
聞甲○○提及其有開槍，但沒說開幾槍等語（見第二一三二五號
偵卷第一四四頁），大致相符。是本件綜合卷內所有證據資料而
為判斷，堪認案發當時適甲○○亦逃出車外，見陳達民遭林安順
壓制，發現原先許振發遭受槍擊倒地所滑落於地之手槍，其為圖
逃離現場並阻止林安順及其他警員之追捕，竟萌生對公務員施行
強暴及連續殺人之犯意，撿拾許振發掉落於地之槍枝而持有之，
並朝林安順射擊，除不慎擊中陳達民之左腿外，並分別擊中林安
順之左胸腹部、右胸，射中右胸之子彈穿過胸壁通過右肺下葉而
出於右背部；射中左胸腹部之子彈穿過腹壁達空腸及腸系膜，向
下向後在第二腰椎左側造成骨折後，出於左背部臀上，造成胸腹
腔大量出血休克。旋因所持警槍子彈全數擊發，遂將槍棄置當地
。甲○○即接續撿拾林安順掉落地上之配槍，於逃離該巷二弄口
之際，承上犯意，再朝李仁和倒地方向射擊二發，因倉促不及瞄
準而未擊中，隨即攜槍經由台北縣中和市○○路九十三巷二弄，
逃往同市○○路○○路旁攔乘計程車離去等情，較符合實情。詎
原審判決失察，竟率認案發當時係同案被告陳達民對被害人林安
順開槍射殺，被告甲○○於警訊中所為之林安順是其射殺之自白
，難認與事實相符等語，經核與卷內證據資料尚有不符，且其所
為認事採證，難謂與證據法則無違。八、案經確定，爰依刑事訴
訟法第四百四十一條、第四百四十三條提起非常上訴，以資糾正
。」等語。
本院按非常上訴，乃對於審判違背法令之確定判決所設之非常救
濟程序，以統一法令之適用為主要目的。必原判決不利於被告，
經另行判決；或撤銷後由原審法院更為審判者，其效力始及於被
告。此與通常上訴程序旨在糾正錯誤之違法判決，使臻合法妥適
，其目的係針對個案為救濟者不同。兩者之間，應有明確之區隔
。刑事訴訟法第四百四十一條對於非常上訴係採便宜主義，規定
「得」提起，非「應」提起。故是否提起，自應依據非常上訴制
度之本旨，衡酌人權之保障、判決違法之情形及訴訟制度之功能
等因素，而為正當合理之考量。除與統一適用法令有關；或該判
決不利於被告，非予救濟，不足以保障人權者外，倘原判決尚非
不利於被告，且不涉及統一適用法令；或縱屬不利於被告，但另
有其他救濟之道，並無礙於被告之利益者，即無提起非常上訴之
必要性。亦即，縱有在通常程序得上訴於第三審之判決違背法令
情形，並非均得提起非常上訴。本件非常上訴意旨指摘縱令屬實
，該些違法均屬刑事訴訟法之明文規，且經本院著有判例，實務
上並無爭議，提起非常上訴殊無助益於統一法令適用之目的，矧
原確定判決就被告甲○○被訴其餘殺人等罪嫌部分，係不另為無
罪之諭知，有原確定判決附卷可憑，尚非不利於被告，顯無提起
非常上訴之必要性，所提非常上訴，非有理由，應予駁回。
據上論結，應依刑事訴訟法第四百四十六條，判決如主文。
中    華    民    國  九十九  年    六    月    三    日
                      最高法院刑事第二庭
                          審判長法官  莊  登  照
                                法官  陳  世  淙
                                法官  徐  昌  錦
                                法官  蕭  仰  歸
                                法官  林  立  華
本件正本證明與原本無異
                                      書  記  官
中    華    民    國  九十九  年    六    月    七    日
                                                      Ｅ

司法院資訊處製作；財團法人民間司法改革基金會備份。
